【裁判字號】    95,上,998
【裁判日期】    970318
【裁判案由】    返還買賣價金等
【裁判全文】
臺灣高等法院民事判決                   95年度上字第998號
上  訴  人  己○○
            丙○○
共      同
訴訟代理人  陳純仁律師
被  上訴人  乙○○（即唐嚴明）
訴訟代理人  葉忠雄律師
上列當事人間請求返還買賣價金等事件，上訴人對於中華民國95
年10月4日臺灣板橋地方法院94年度重訴字第305號第一審判決提
起上訴，本院於97年3月4日言詞辯論終結，判決如下：
    主      文
原判決關於命上訴人己○○給付超過新台幣柒拾伍萬元本息、上
訴人丙○○給付超過新台幣壹佰壹拾伍萬伍仟元本息部分，及該
部分假執行之宣告，暨除確定部分外訴訟費用之裁判均廢棄。
上開廢棄部分，被上訴人在第一審之訴及其假執行之聲請均駁回
。
其餘上訴駁回。
第一審（除確定部分外）、及第二審訴訟費用由上訴人己○○負
擔百分之三十，上訴人丙○○負擔百分之四十五，餘由被上訴人
負擔。
    事實及理由
一、上訴人經合法通知，未於言詞辯論期日到庭，經核無民事訴
    訟法第386條各款所列事由，應准被上訴人之聲請，由其一
    造辯論判決，合先明。
二、被上訴人主張：其於民國87年5月19日與福和、名揚有線播
    送系統（下稱福和名揚系統）之股東上訴人己○○、丙○○
    及原審共同被告戊○○等，就買賣福和名揚系統客戶數30%
    以上或等值新視波有線播送系統（下稱新視波系統）、新視
    波有線電視股份有限公司（下稱新視波電視公司）股權事宜
    簽訂合作協議（下稱系爭協議書），其已依系爭協議書第3
    條第1項之約定支付第1期款予上訴人己○○新台幣（下同）
    500,000元、上訴人丙○○770,000元及原審共同被告戊○○
    1,000,000元，惟上訴人及原審共同被告戊○○拒依系爭協
    議書之約定，拆出客戶予被上訴人或使被上訴人取得新視波
    系統、新視波電視公司股票，顯已違反約定。依系爭協議書
    笫7條之約定，上訴人及原審共同被告戊○○如不履行合作
    約定，除須退還被上訴人已支付款項外，並應賠償被上訴人
    本合作案總價金1倍，作為損害賠償，爰請求上訴人己○○
    給付1,982,923元、上訴人丙○○給付3,053,702元、原審共
    同被告戊○○給付3,965,847元，及均自支付命令送達翌日
    起，至清償日止，按週年利率百分之五計算之利息等情（原
    審判命上訴人己○○給付1,000,000元本息、上訴人丙○○
    給付1,500,000元本息、原審共同被告戊○○給付2,000,000
    元本息，而駁回被上訴人其餘之訴，未據被上訴人上訴此部
    分已確定，上訴人及原審共同被告戊○○就其敗訴部分提起
    上訴，嗣戊○○於本院審理中之96年10月23日與被上訴人成
    立訴訟上和解）。並聲明：上訴駁回。
三、上訴人則以：在台北縣中永和地區經營有線電視之新視波系
    統與福和名揚系統於85年6月3日，簽訂整合協議書，新視波
    系統與福和名揚系統將進行合併，以新視波系統為存續公司
    ，福和名揚系統為消滅公司，雙方股權比例俟查核無誤後，
    依比例計算。新視波系統與福和名揚系統之負責人於85年8
    月29日下午2時，在台北縣永和市○○路1號8樓之1新視波電
    視公司會議室召開股東會，討論並議決「確定雙方核算股比
    基礎之戶數及新視波帳務、客戶清點方式」，合併後存續公
    司及消滅公司各互推代表進行客戶清點等相關事宜，由於雙
    方客戶清點工作繁瑣及客戶確定數、股權換算數等問題尚待
    逐一釐清，以致雙方「股權換算數」尚未能依比例計算而定
    案。被上訴人明知股權換算數尚未定案，竟於87年5月19日
    與上訴人及其他股東簽訂協議書，以每位客戶7,500元之代
    價向福和名揚系統購買「客戶數30%以上或等值新視波系統
    及新視波電視公司股權」，總價額暫定為24,750,000元，由
    於「整合投資案」之談判結果將影響被上訴人未來取得新視
    波系統股票之權益，被上訴人因而數次參與福和名揚系統股
    東會議，至88年10月新視波系統與福和名揚系統就雙方之客
    戶確定數、股權換算數等均無法達成共識，「整合投資案」
    正式破裂，惟福和名揚系統之客戶數業於85年6月3日併入新
    視波系統，福和名揚系統須就採恢復原狀之「拆回客戶」或
    接受「整合併購」擇一採行，福和名揚系統召開股東會議討
    論此等重大事宜，被上訴人均親自出席，最後二次重要之股
    東會（88年11月上旬及中旬），上訴人己○○及股東甲○○
    代表股東要求被上訴人履約，問被上訴人：「你到底要不要
    買？」，被上訴人答稱：「我沒有錢購買」，上訴人己○○
    再次告知被上訴人：「你不買，我們要賣給別人了﹖」，被
    上訴人竟答稱：「你們賣你們的，我的部分要保留轉移至新
    視波」，嗣在介紹人劉振南與郭文彰協助兩造處理上開買賣
    之履行與否之事宜時，被上訴人則表明要每位客戶以10,000
    元至12,000元之價格才願意賣。被上訴人表明不履行契約後
    ，於88年11月29日福和名揚系統遂依「被併購」一次賣斷方
    式以每位客戶6,000元讓售予新視波系統，新視波系統於應
    給付款項中扣款8,250,000元，作為上訴人委由新視波系統
    辦理與被上訴人解除股權買賣關係之用，因此上訴人已無義
    務支付被上訴人任何款項，亦無違約情事，被上訴人無由請
    求加倍給付違約金。退萬步言之，被上訴人如否認新視波電
    視公司扣款所生上訴人對被上訴人之清償效力，被上訴人既
    拒不履約，依民法第249條第2款之規定及系爭協議書第7條
    之約定，被上訴人預付之訂金應予沒收，則上訴人亦無返還
    訂金與支付違約金之義務。況系爭協議書第7條所約定之違
    約金亦屬過高等語置辯。並聲明：(一)原判決不利於上訴人部
    分及該部分假執行之聲請均廢棄。(二)上廢棄部分，被上訴人
    在第一審之訴及假執行之聲請均駁回。(三)如受不利判決，願
    供擔保請准免為假執行。
四、被上訴人主張其於87年5月19日與福和名揚系統之股東上訴
    人己○○、丙○○等，就買賣福和名揚系統客戶數30%以上
    或等值新視波系統、新視波電視公司股權事宜簽訂系爭協議
    書，其已依系爭協議書第3條第1項之約定支付第1期款予上
    訴人己○○500,000元、上訴人丙○○770,000元等情，業據
    提出協議書、福和名揚系統支票明細等影本為證，復為上訴
    人所不爭執，自堪信為真實。
五、被上訴人主張上訴人拒依系爭協議書之約定，拆出客戶予被
    上訴人或使被上訴人取得新視波系統、新視波電視公司股票
    ，爰依系爭協議書笫7條之約定，請求上訴人退還被上訴人
    已支付款項及給付違約金暨其法定遲延利息等情。惟為上訴
    人所否認，並以前詞置辯。經查：
  (一)按請求履行債務之訴，原告就其所主張債權發生原因之事實
    ，固有舉證之責任，若被告自認此項事實而主張該債權已因
    清償而消滅，則清償之事實，應由被告負舉證之責任，此觀
    民事訴訟法第277條之規定自明（最高法院28年上字第1920
    號判例意旨參照）。據系爭協議書第1條之約定，上訴人負
    有拆出其所持有福和名揚系統客戶數30%予被上訴人或使被
    上訴人取得等值新視波系統、新視波電視公司股權之義務，
    既為上訴人之所自認，則上訴人辯稱被上訴人就上開股權已
    同意自行與新視波系統協商解決，該股權之補償金亦由新視
    波系統自給付予上訴人之補償金總額中扣除，被上訴人已擁
    有上開股權，即不得再向上訴人為任何請求云云，自應由上
    訴人負舉證之責任。查：
    1.上訴人辯稱福和名揚系統於88年11月上旬及中旬召開股東
      會，上訴人己○○及股東甲○○代表股東要求被上訴人履
      約，問被上訴人：「你到底要不要買？」，被上訴人答稱
      ：「我沒有錢購買」，上訴人己○○再次告知被上訴人：
      「你不買，我們要賣給別人了﹖」，被上訴人答稱：「你
      們賣你們的，我的部分要保留轉移至新視波」，則被上訴
      人已同意自行與新視波系統協商解決其所購買福和名揚系
      統客戶數30%部分云云，惟為被上訴人所否認。據上訴人
      己○○於原法院94年度訴字第3261號返還價金等事件中證
      稱：「（法官問：此公司於八十八年十一月中上旬有開會
      ，你是否有參加？）都是在我家開會」、「（問：原告唐
      嚴明、證人劉振南有無參加？）有，還有郭文彰先生，甲
      ○○，庚○○，還有原告帶來我們家的人」、「原告拒絕
      出售他的股權，也表示無力向我們購買全部的股權，故原
      告說你們賣你們的，我的不賣。原告並表示他的部分要移
      轉到新視波，‧‧‧」等語（見本院卷第78頁），證人劉
      振南於本院證稱：「被上訴人不願意將自己的部分賣掉，
      要加入新視波的股份，當時協調結果，上訴人等股東要將
      當時扣掉賣給被上訴人的部分賣給丁○○，剩下來的股被
      上訴人和陳佩玲處理，不關上訴人等人的事，被上訴人是
      要入股東不要拿錢，這是三方面講好的，沒有簽名。‧‧
      ‧」等語（見本院卷第97頁），證人甲○○證稱：「被上
      訴人是要來買名揚和福和的股份，名揚和福和是指區域，
      是中永和的第四台，區域是重疊的。被上訴人沒有全部買
      ，只有買名揚和福和的三分之一，我是名揚的股東，後來
      名揚和福和被併購，就是被新視波老闆陳月梅併購，陳月
      梅後來改名陳佩玲，86年時我們拿了被上訴人的錢五十萬
      元，後來88年時三分之二賣給新視波，我和上訴人及其他
      股東等共十幾個人通通退出了，被上訴人要將他的三分之
      一轉換為新視波的股份，這都有開會，被上訴人都有在場
      同意」、「同意被上訴人的三分之一要保留，但不知道被
      上訴人有沒有拿到新視波的股份，都只是口頭上說而已」
      等語（見本院卷第66頁背面）。核與證人郭文彰證稱：「
      陳佩玲原來也是做第四台，陳佩玲要將名揚福和通通買下
      一戶6千元，被上訴人也有參與，當時協議新視波拿錢給
      己○○等人，己○○等人將錢還給被上訴人，這樣事情就
      解決了，當時在己○○家裡大家講好要這麼做，至於陳佩
      玲有沒有把錢給己○○等人我不清楚，‧‧‧」等語（見
      本院卷第96頁背面）已不相符合。而上訴人己○○、證人
      劉振南、證人甲○○既均稱被上訴人表示仍欲取得新視波
      之股權，則被上訴人顯有請求上訴人依系爭協議書履行之
      意思，即難認兩造在福和名揚系統於88年11月上旬及中旬
      召開股東會中已解除買賣協議，是上訴人此部分所辯，洵
      無足取。
    2.查上訴人所提協議書係載明：「立協議書人：新視波有線
      播送系統股份有限公司（以下簡稱甲方）、孫勝治先生、
      己○○先生等原名揚、福和播送系統計二十八名股東（以
      下簡稱乙方）、新視波有線電視股份有限公司（以下簡稱
      丙方）。茲因甲、乙雙方民國八十五年六月三日簽訂『整
      合協議書』，約定乙方投資甲方經營之有線播送系統及有
      線電視事宜，今因市場諸多因素之變化，致雙方經營理念
      無法契合，故協議結束雙方之投資關係，並特簽立本書面
      約定如后條款，資以明確雙方之權義關係，藉供遵循：一
      甲方承諾於本協議書完成簽訂時，提供新台幣捌仟捌佰陸
      拾伍萬陸仟元整（NT$88,656,000元）作為補償乙方因結
      束與甲方前述『整合協議書』關係而生之一切損失。惟乙
      方前曾轉讓部分股權給唐嚴明先生，乙方同意先由甲方從
      補償金總額中扣取新台幣八百二十五萬元整，委由甲方與
      唐嚴明先生解除股權買賣關係」等語（見原審卷第6至8頁
      ），乃為新視波系統、福和名揚系統及新視波電視公司間
      關於結束投資關係之協議，上訴人就被上訴人曾參與該協
      議乙節既未能舉證以實其說，即無從執此協議拘束被上訴
      人。況該協議書並未經新視波系統、福和名揚系統及新視
      波電視公司用印，且上訴人所提扣款清單（見原審卷第45
      頁）所載第一期至第五期補償金各期總額亦與上開協議書
      約定之各期總額不符，而上訴人所提新視波系統簽發以上
      訴人己○○為受款人之四紙支票影本（見本院卷第34及35
      頁），其各紙支票之面額更與扣款清單所載無一相符，自
      難逕認上開協議書為真正，縱上訴人已依上開協議書所載
      內容履行，對被上訴人亦不生拘束力，即不能據此為有利
      於上訴人之認定。
    3.上訴人辯稱被上訴人於91年至93年擔任新視波電視公司之
      董事，足見被上訴人最遲在91年之前已自行與新視波電視
      公司之負責人丁○○協商取得向上訴人所購買之股權云云
      。被上訴人則以其前為在新視波電視公司取得1席董事，
      曾出資信託取得7%之股權，此與本案無關等語。查上訴人
      所提出91年11月14日、92年7月24日、93年8月9日、93年
      10月12日之股份有限公司變更登記表，固均載明被上訴人
      為新視波電視公司之董事，且持有1,791,654股，有股份
      有限公司變更登記表影本4份在卷可稽（見本院卷第154至
      171頁），惟據上訴人己○○於原法院94年度訴字第3261
      號返還價金等事件中曾證稱：「‧‧‧原告（即被上訴人
      ）並表示他的部分要移轉到新視波，因為他在該公司裡面
      有百分之七的暗股，希望將來可以爭取到當董事」等語（
      見本院卷第78頁），則僅憑上開股份有限公司變更登記表
      所載，並不足以證明被上訴人係依福和名揚系統於88年11
      月上旬及中旬所召開股東會之協議取得新視波電視公司之
      股權，上訴人此部分所辯，洵不可採。
  (二)按因契約而互負債務，一方有先為給付之義務者，縱其給付
    兼需他方之行為始得完成，而由於他方之未為其行為，致不
    能完成，並不能因而免除給付之義務。嗣後向他方請求給付
    時，他方仍得為同時履行之抗辯，如自己未再提出給付，他
    方以此拒絕履行，不能令負違約責任（最高法院71年度台上
    字第82號判例要旨參照）。上訴人辯稱被上訴人拒不履約，
    依民法第249條第2款之規定及系爭協議書第7條之約定，被
    上訴人預付之訂金應予沒收，上訴人並無返還訂金與支付違
    約金之義務云云。惟據系爭協議書第3條係約定：「甲（即
    上訴人）乙（即被上訴人）雙方同意付款方式如下：‧‧‧
    (2)甲方拆出客戶完成或使乙方取得新視波股票後，乙方應再
    支付甲方契約總價百分之三十。(3)剩餘百分之四十尾款待所
    有程序處理完成後付清」等語，足徵上訴人有先為給付之義
    務，而上訴人並未履行拆出其所持有福和名揚系統客戶數
    30%予被上訴人或使被上訴人取得等值新視波系統、新視波
    電視公司股權之義務，已如前述，則被上訴人縱未給付上訴
    人餘款，揆之上開判例意旨，亦不能令被上訴人負違約責任
    ，上訴人辯稱其有權沒收被上訴人預付之訂金云云，自屬無
    據。
  (三)按系爭協議書第7條約定：「違約罰則：‧‧‧甲方（即上
    訴人）如不履行合作約定，除須退還乙方（即被上訴人）已
    支付款項外，並應賠償乙方本合作案總價金一倍，作為損害
    賠償」等語，查：
    1.被上訴人已依系爭協議書第3條第1項之約定，支付上訴人
      己○○訂金500,000元、上訴人丙○○訂金770,000元，為
      兩造所不爭執，而上訴人既未履行拆出其所持有名揚福和
      系統客戶數30%予被上訴人或使被上訴人取得等值新視波
      系統、新視波電視公司股權之義務，已如前述，則被上訴
      人依上開約定，請求上訴人己○○退還500,000元、上訴
      人丙○○退還770,000元，洵屬有據。
    2.按約定之違約金過高者，法院得減至相當之數額，民法第
      252條定有明文，至於是否相當，即須依一般客觀事實，
      社會經濟狀況及當事人所受損害情形，以為斟酌之標準（
      最高法院79年台上字第1915號判例意旨參照）。又約定之
      違約金是否過高，應就債務人若能如期履行債務時，債權
      人可得享受之一切利益為衡量之標準（最高法院51年台上
      字第19號判例意旨參照）。查系爭協議書第7條係約定：
      「‧‧‧甲方（即上訴人）如不履行合作約定，‧‧‧並
      應賠償乙方（即被上訴人）本合作案總價金一倍，作為損
      害賠償」等語，究其性質應屬違約金之約定，上訴人既未
      履行拆出其所持有福和名揚系統客戶數30%予被上訴人或
      使被上訴人取得等值新視波系統、新視波電視公司股權之
      義務，即應依上開約定負賠償責任，惟審酌被上訴人係分
      別與上訴人己○○、丙○○簽訂系爭協議書，系爭協議書
      第1條雖載明總價金為24,750,000元，然被上訴人所給付
      予上訴人己○○、丙○○之價款係依實際持有之客戶數計
      算，上訴人若能履行債務，被上訴人可得享受之利益亦僅
      限於上訴人持有客戶數之30%或等值新視波系統、新視波
      電視公司股權，則以系爭協議書第1條所載總價金
      24,750,000元一倍充作違約金，顯屬過高，本院衡諸上訴
      人未履行協議之事由、當事人所受損害等客觀情事，認被
      上訴人所得主張之違約金應予核減為訂金之50%，即上訴
      人己○○為250,000元（計算式：500,000元×50%＝
      250,000元）、上訴人丙○○為385,000元（計算式：
      770,000元×50%＝385,000元），始為允當。
    3.從而，被上訴人依系爭協議書第7條之約定，得請求上訴
      人己○○返還訂金500,000元及給付違約金250,000元，計
      750,000元；上訴人丙○○返還訂金770,000元及給付違約
      金385,000元，計1,155,000元。
  (四)末按給付無確定期限者，債務人於債權人得請求給付時，經
    其催告而未為給付，自受催告時起，負遲延責任。其經債權
    人起訴而送達訴狀，或依督促程序送達支付命令，或為其他
    相類之行為者，與催告有同一之效力。遲延之債務，以支付
    金錢為標的者，債權人得請求依法定利率計算之遲延利息；
    又應付利息之債務，其利率未經約定，亦無法律可據者，週
    年利率為百分之五，民法第229條第2項、第233條第1項前段
    、第203條分別定有明文。查被上訴人請求上訴人退還訂金
    及給付違約金，係以支付金錢為標的，又未約定利率，而被
    上訴人之「民事支付命令聲請狀」繕本及支付命令係於94年
    7月15日分別送達於上訴人己○○、丙○○，有送達證書在
    卷可稽，故被上訴人併請求給付自支付命令送達於上訴人之
    翌日即94年7月16日起，至清償日止，按年息百分之五計算
    之利息，於法有據，亦應予准許。
六、綜上所述，被上訴人依系爭協議書第7條之約定，請求上訴
    人己○○給付750,000元、上訴人丙○○給付1,155,000元，
    及均自94年7月16日起至清償日止，按年息百分之五計算之
    利息，為有理由，應予准許。逾此所為請求，為無理由，應
    予駁回。原審除確定部分外就超過上開應准許部分，為上訴
    人敗訴之判決，並為假執行之宣告，自有未洽。上訴意旨就
    此部分指摘原判決不當，求予廢棄改判，為有理由。至於上
    開應准許部分，原審為被上訴人勝訴之判決，並為假執行之
    宣告，核無違誤。上訴意旨就此部分仍執陳詞指摘原判決不
    當，求予廢棄，為無理由，應駁回其上訴。
七、本案事證已臻明確，兩造其餘主張、陳述及所提之證據，經
    審酌後認與判決結果不生影響，爰不一一論述，附此敘明。
八、據上論結，本件上訴為一部有理由、一部無理由，爰依民事
    訴訟法第450條、第449條第1項、第463條、第385條第1項前
    段、第79條，判決如主文。
中    華    民    國    97    年    3     月    18    日
                    民事第四庭
                        審判長法  官  張劍男
                              法  官  翁昭蓉
                              法  官  陳昆煇
正本係照原本作成。
被上訴人不得上訴。
上訴人上訴利益逾新台幣150萬元時，始得合併上訴。
中    華    民    國    97    年    3     月    20    日
                              書記官  鐘秀娥


司法院資訊處製作；財團法人民間司法改革基金會備份。
